行  政  法  院  判  決                          八十八年度判字第一四六三號
    原      告  甲○○
                乙○○
    共同訴訟代理人
                陳中和
    被      告  財政部臺灣省北區國稅局
右當事人間因綜合所得稅事件，原告不服行政院中華民國八十七年七月十四日台八七
訴字第三五二○一號再訴願決定，提起行政訴訟。本院判決如左︰
    主  文
原告之訴駁回。
    事  實
緣原告等七十九年度綜合所得稅結算申報，漏報取自國防部中山科學研究院（以下簡
稱中科院）之薪資所得計新台幣（下同）五七四、二七二元，被告乃核發稅單補徵該
年度綜合所得稅六三、六○六元，原告等不服，申經復查結果，未准變更，循序提起
訴願、再訴願，遞遭決定駁回，遂提起行政訴訟，茲摘兩造訴辯意旨如次：
原告等起訴意旨及補充理由略以︰一、系爭所得應免徵所得稅：（一）民國五十五年
間總統鑑於國際情勢日緊，國防科技必須力求自主，以使國家屹立不搖，遂根據動員
戡亂時期臨時條款第四條、第五條創立中科院，並以憲法第一百六十五條、第一百六
十六條、第一百六十七條為法源，核與中科院非軍職員工部分所得免徵所得稅之租稅
優惠，並藉此稍為彌補軍、文職人員同工不同酬之憾，及創造網羅海外人才歸國效命
之有利因素。詎被告竟引用稅捐稽徵法第二十一條第一款追課原告等五年稅之處分，
使原告等原為部分所得免稅變為全部所得皆為應稅，實質降低原告等待遇，此舉顯然
牴觸憲法第一百六十五條所定依國民經濟之發展，隨時提高其待遇之保障規定。（二
）按所得稅法第四條第八款規定：「左列各種所得，免納所得稅：一、．．．八、中
華民國政府或外國政府，國際機構、教育、文化、科學研究機關、團體，或其他公私
組織，為獎勵進修、研究或參加科學或職業訓練而給與之獎學金及研究、考察補助費
等。但受領之獎學金或補助費，如係為授與人提供勞務所取得之報酬，不適用之。」
此但書規定，顯然牴觸憲法第一百六十七條規定，蓋若沒有經年累月實驗證明，再放
大架設等實際勞務之提供，何來科學之發明與創造、學術之發明。是以本件中科院代
表國家所核予國防科技人才之品位加給（技術加給），不論發放之形式如何，皆有憲
法第一百六十六條、第一百六十七條所明定獎勵措施所引伸出租稅優惠規定之適用。
二、政府機關對人民之信賴應予保護：（一）按「機關之間對法條施行若有爭議，在
爭議未確定之前，如對人民權益有所影響，應選擇對人民最有利之方法為之。」況且
若其中之一機關施行之結果是對人民有利之授益處分，且其依據是之前已核定所為之
行政命令或機關與人民簽訂契約時即為之固有宣示，則縱或與其他機關有爭議，最後
結果如何，也不能因此否認原有之授益結果，加以追回，或有追回必要時，亦應由做
成授益決定之機關代為負擔。而此行政作用之限制，是基於誠信原則，衍伸至行政法
上即為信賴保護原則及不溯及既往原則。（二）公法上之爭訟，應有信賴保護原則之
適用，不論行政機關之決定是否合法，除重大且明顯之處理或其違法係可歸責於納稅
義務人外，行政機關之行為一經表露於外，人民通常會對其所造成「法律狀態」之存
續寄以信賴，並依之作為行為依據，此種依據信賴，應受保護，否則人民將生活於一
不確定之法律狀態中。１、查本案品位加給（或技術津貼）應否課徵所得稅，早在民
國六十八年財政部即擬具辦法報行政院六十八年十一月八日台六十八財第一一二○四
號函准備查在案，並以台財稅第三八五○一號函復國防部，中科院秉此遵循往例，就
系爭所得仍依法認定為免稅，因此，並未開立扣繳憑單給原告等。甚者，稅捐稽徵人
員逐年審閱中科院相關之會計資料，對系爭金額未予扣繳乙節，均未予置喙，顯證稅
捐稽徵人員同意中科院對該所得性質認定為研究補助費，屬免稅範圍。另所得稅法第
九十五條規定稽徵機關應隨時調查扣繳義務人對於有關扣繳報告是否確定，並督促依
照本法規定扣款繳納乃授予稅捐稽徵人員法定認定權責，從民國五十五年中科院創立
以至民國八十年長達二十五年的認證下，原告等據此認為就領受自中科院代表國家所
核予品位加給（技術加給）免稅待遇之法定效力生效，為無可置疑之事實，信賴保護
原則亦因而成立。２、再就財稅機關之作為以觀，除前項所述外，財政部賦稅署於八
十年一月四日就納稅義務人所提出中科院非軍職人員薪資未盡合理之建言，移交桃園
縣稅捐稽徵處查明，經該處大溪分處派員瞭解調查結果略以：據中科院稱其員工薪資
係分本俸及品位加給（研究補助費）兩部分，本俸依法課稅，至品位加給依所得稅法
第四條第八款規定，依法免納所得稅。並函復納稅義務人略以：中科院員工研究加給
係政府為獎勵科技人員科技研究工作之補助費，此研究補助費台端建議應改成單一薪
俸核課綜合所得稅，以健全所得稅制，此案俟所得稅法修正時將一併建議上級單位參
採，本件所得依上述，至民國八十年稅捐機關仍視為免稅所得。３、溯自八十一年七
月一日被告機關成立，對中科院給付之「品位加給」與「技術津貼」究竟可否適用所
得稅法第四條第八款規定免課所得稅，滋生疑義，乃以八十二年四月十五日北區國稅
三第八二○○七三○七號函財政部建議「考量中科院薪給制度對研究補助費性質之加
給未按個案給付，致應列入課稅範圍之因素，採不溯既往原則；明定自八十二年度起
，中科院非軍職人員研究補助費性質之品位加給、技術津貼均應列入薪資所得扣繳範
圍，並應依法申報綜合所得稅。」按：Ａ、政府機關乃屬一體，尚不得因編制之改變
，而否認前者之作為，是以在未有新函令發布前，自不應因編制之改變，肆意將免稅
所得改列為應稅所得。Ｂ、被告亦坦承系爭品位加給（及技術津貼）究竟是否合於免
稅要件滋生疑義，如此自應由主管機關函釋清楚，在未函釋前，自應依往例就有利人
民部分，從優適用。Ｃ、被告於該函中亦建議「採不溯既往原則：明定自八十二年度
起．．．」依前述，足證財稅機關亦認定本件品位加給（技術加給）為免稅所得，政
府對於人民信賴應予保護。三、其他有利原告等之見解：（一）總統於八十四年十月
十二日裁示「中山科學研究院文職員工品位加給及技術津貼所得稅追繳案，財稅單位
對法律的引用，不宜因時而異，以溯及既往的方式，追課亦有不妥，本案涉及人數眾
多波及層面甚廣，其可能衍生之社會問題，應予重視，希行政院相關單位儘速妥善處
理，以免影響政府威信及當事人權益。」被告機關基於職掌，欲追課此一億餘元稅收
，本無可厚非，惟缺乏二位總統之眼光與胸襟，顯然不符國家整體利益之要求，有因
小失大之譏。（二）訴願法第十九條規定：訴願就書面審查，必要時，得為言詞辯論
。本件牽連甚廣，行政院及財政部所屬訴願委員會未召開言詞辯論，亦有失公允。（
三）中科院員工，有軍官、文官、科技聘僱，皆同領受品位加給，但軍官的品位加給
至今仍是免稅，而文官、科聘人員的品位加給如不能免稅，將導致同工不同酬的不平
衡心理產生，而損及研發成效。（四）聯合報八十七年二月二十六日報導，今年起中
小學教師課後輔導、暑期學藝活動所得，要開始繳納所得稅。而依財政部賦稅署長之
說明，因過去財政部不瞭解中小學教職員有政府發放薪資以外的所得，最近有人向財
政部查詢，財政部在研究稅法規定後，發現這類所得並不是稅法規定之免稅範圍，因
此發布新解釋令，並且由今年起適用，並未就另發現應徵之稅捐，依法補徵教職員五
年漏稅稅額並予處罰。另軍醫除軍餉免稅外，在軍醫院執業的加給均需繳稅，而中科
院軍職員工除軍餉外，其研究加給（品位加給）亦可免稅。此顯然違反憲法第七條所
定中華民國人民在法律上一律平等之保障。（五）自立晚報八十七年五月二十三日報
導中科院的成立創始，及現今面臨的困境，追課品位加給所引起抗爭事件，顯然輿論
亦承認中科院的創立，係來自動員戡亂時期臨時條款總統權利而成立的研發機構，其
享有免稅之租稅優惠待遇，是可推論而得。四、所得稅法第九十五條所定稽徵機關應
隨時調查扣繳義務人對於有關扣繳報告是否確實，並督促依照本法規定扣款繳納，有
強迫財政部及所屬稅捐稽徵人員須自動去查證之法定責任，沒有做即為違法，或已經
查證，不作為應稅之表示，即為免稅效力已確立，並非如財政部及其所屬各國稅局所
辯稱僅係為加強課稅資料之正確性，授予稽徵機關調查及督促扣繳義務人對於扣繳報
告之確實性之卸責言詞所能抵賴。又監察院（八十五）院台財字第二七六七號調查報
告中，亦明白指陳中科院非軍職人員品位加給、技術加給徵免爭議，為非可歸責於納
稅義務人，而為中科院及稅捐機關行政疏失所致。五、稽徵機關既答辯謂：「八十二
年間派員前往中科院調查瞭解結果，其支付中科院非軍職人員之品位加給及技術津貼
確係按月給付方式，復經中科院．．．」等語，其中明顯述及稽徵機關承認本件品位
加給及技術津貼為經常性研究補助費，自屬所得稅法第四條第八款免稅範圍。又如依
所得稅法第十四條第一項第三類「薪資所得．．．及依第四條規定免稅之項目不在此
限。」之規定，復無扣繳憑單，原告等自不負申報義務。六、鈞院八十七年度判字第
二○一九號判決揭示：「首揭所得稅法之規定也一直未變，僅補充解釋該稅法之行政
院及財政部函釋變更。」明確表示鈞院之評事亦同意財政部六十八台財稅三八五○一
號及行政院八十四年台財三七○○七號函為補充法律解釋，則依行政院七十八年四月
二十九日台七十八規字第一○九○四號函所示：「至如行政機關本於職權就法規條文
未規定事項所作補充規定，應自補充規定下達日生效，亦經本院七十一年三月二十四
日台七十一財字第四五四七號函釋有案．．．」之規定，本件品位加給、技術津貼遲
至八十四年台財三七○○七號函始補充解釋確定應予繳稅，自不應生追溯問題。七、
按：所得稅法第九十四條第一項規定「扣繳義務人於扣繳稅款時，應通知納稅義務人
，並依本法第九十二條之規定，填具扣繳憑單發給納稅義務人，如原扣稅額與稽徵機
關核定稅額不符時，扣繳義務人於繳納稅款後，應將溢扣之款退還納稅義務人；不足
之數由扣繳義務人補繳，但扣繳義務人得向納稅義務人追償之。」明白規定扣繳義務
人中科院主辦會計，有先行代納稅義務人繳納之義務。另所得稅法第八十九條固規定
：「扣繳義務人未履行扣繳責任，而有行蹤不明或其他情事，致無從追究者，稽徵機
關得逕向納稅義務人徵收之。」惟並不適用於中科院非軍職員工五年補課稅案件，蓋
以中科院為國家機關，扣繳義務人承命行事，復有國防部、行政院等上級機關可資追
究，所以財政部及其所屬各區國稅局，直接向中科院非軍職員工強行追課五年稅之處
分，顯然有違所得稅法法定之程序正義。八、綜前所述，原處分及一再訴願決定均有
違誤，請命中科院參加訴訟及行言詞辯論後，均予撤銷等語。
被告答辯意旨略以︰一、經查中科院之預算雖分別依計畫編列人事費支應其員工之各
項給與，但實際上領受「科技品位加給」或「技術津貼」之非軍職人員，無論配屬之
單位或參與不同計畫，悉依該院所訂「科技人員品位加給支給標準表」、「技術員薪
給標準表」之等級，每月按級定額領取「科技品位加給」或「技術津貼」。該院與其
聘僱人員之約定事項亦載明所指薪給，除實物代金及眷補費外，包括全部給與，是以
該院非軍職人員所領受之「科技品位加給」或「技術津貼」，核屬其因提供勞務所取
得之報酬，另被告於八十二年間曾派員前往該院現場瞭解結果，該院支付非軍職人員
之「科技品位加給」及「技術津貼」係採按月給付方式，依行為時所得稅法第四條第
八款但書、財政部六十八年十一月三日台財稅字第三八五○一號函、八十四年八月十
四日台財稅字第八四一六四一四一八號函及行政院秘書長八十四年十月十七日台八十
四財三七○○七號函規定，原核定以系爭所得五七四、二七二元，併課當年度綜合所
得額，核定應補稅額六三、六○六元，要無不合。二、原告等主張於申報所得稅時，
即依當年扣繳憑單誠實申報，原處分機關怠於事實之認定，而在認定標準未明確前，
追溯補徵系爭所得之綜合所得稅，實有悖依法課稅原則一節。按財政部六十八年十一
月三日台財字第三八五○一號函釋，中科院發給研究人員之研究加給依職級按月定額
發給者，應屬各該研究人員之薪資所得，應於給付時依法辦理扣繳，所得人並應於年
度結算申報時合併申報課稅，並自六十九年一月起適用。是「品位加給」屬薪資所得
應合併申報課稅，已臻明確。三、原告等另主張稅捐機關人員逐年審閱中科院相關之
會計資料，對系爭金額未予扣繳一事，均未予置喙，顯證同意中科院對該所得性質認
定為研究補助費，屬免稅所得乙節，經查就中科院系爭「品位加給」或「技術津貼」
是否依法扣繳、申報情事，於被告成立前之八十年元月間經桃園縣稅捐稽徵處大溪分
處去函中科院請依法辦理，被告成立後亦先後多次函請中科院提示資料供核，是原告
等主張委無可採。且按現行所得稅法對此相關之規定，係於五十二年制定，對系爭「
品位加給」及「技術津貼」應依法課徵所得稅之規定並未修正，被告依所得稅法規定
補徵七十九年綜合所得稅，於法並無不合。四、中小學教師之所得與系爭「品位加給
」、「技術加給」並不相同，且相關中小學教師課後輔導所得是否免稅，財政部自今
年補徵，財政部尚未函釋辦理，其與本案之補徵無涉，原告等主張委無足採。五、綜
上所述，本件原處分及所為復查、訴願、再訴願決定並無違誤，請准判決駁回原告等
之訴等語。
    理  由
原告甲○○部分：
按中華民國政府或外國政府，國際機構、教育、文化、科學研究機構、團體，或其他
公私組織，為獎勵進修、研究或參加科學或職業訓練而給與之獎學金及研究、考察補
助費等所得，免納所得稅。但受領之獎學金或補助費，如係為授與人提供勞務所取得
之報酬，不適用之，為行為時所得稅法第四條第八款所規定。又凡公、教、軍、警、
公私事業職工薪資及提供勞務者之所得，為薪資所得，該項所得之計算，以在職務上
或工作上取得之各種薪資收入為所得額；前項薪資包括薪金、俸給、工資、津貼、歲
費、獎金、紅利、各種補助費及按月或按年分期給付之退休金或養老金。但為雇主之
目的，執行職務而支領之差旅費、日支費及加班費不超過規定標準者，及依同法第四
條規定免稅之項目，不在此限，復為同法第十四條第一項第三類所明定。本件被告以
原告七十九年度綜合所得稅結算申報，漏報其與其妻即共同原告乙○○取自中科院之
薪資所得計五七四、二七二元，乃核定補徵稅額六三、六○六元。原告訴稱系爭所得
係研究補助費，依行為時所得稅法第四條第八款規定，應屬免稅所得，行政院已予核
備，中科院就系爭所得，並未開立扣繳憑單給原告。另稽徵機關逐年至中科院查閱相
關會計資料，亦對系爭所得未予扣繳一節未予置理，顯然同意系爭研究補助費係屬免
稅所得，乃竟於經過數年後始為應稅主張，有違信賴原則。本件牽連甚廣，行政院及
財政部所屬訴願委員會未召開言詞辯論，有失公允。自八十七年起，中小學教師課後
輔導、暑期學藝活動所得，要開始繳納所得稅，未溯及以往起課，原告之所得則否，
違反憲法第七條所定中華民國人民在法律上一律平等之保障。縱認須取消本件免稅待
遇，亦應自八十四年財政部之補充解釋函生效後起課，追溯課徵五年之所得稅云云。
惟查：中科院之預算雖分別依計畫編列人事費支應其員工之各項給與，實際上領受科
技品位加給或技術津貼之非軍職人員，無論配屬之單位或參與不同計畫，悉依該院所
訂「科技人員品位加給支給標準表」、「技術員薪給標準表」之等級，每月按級定額
領取科技品位加給或技術津貼。且該院與其聘僱人員之約定事項亦載明所指薪給，除
實物代金及眷補費外，包括全部給與，其非軍職人員所領受之科技品位加給或技術津
貼，核屬因提供勞務所取得之報酬，應無行為時所得稅法第四條第八款免納所得稅規
定之適用。再查被告於八十二年間派員前往該院瞭解結果，其支付非軍職人員之科技
品位加給及技術津貼確係按月給付方式；另中科院八十一年十一月三日（八十一）訓
誠字第一六八七三號函致被告，說明該院各類薪資扣繳所得稅狀況為：「本院於年度
開始即訂有各項研究計畫，並按照研究計畫逐月實施。各項研究計畫除一般經費外，
為獎勵科技人員竭盡心智參與研發工作，另編列研發人員研究補助費及技術津貼。為
便利作業，研發人員研究補助費係採按月發放方式，再經由成本歸戶手續，回歸計畫
預算內（研究補助費採個案給付，必將增加人力及作業之負擔，不符經濟效益）」等
語。足見中科院給付非軍職員工之品位加給及技術津貼之所得，屬經常性研究補助費
給與，且依職級按月定額支給，為提供勞務所取得之報酬，依行為時所得稅法第四條
第八款但書及第十四條第一項第三類之規定，核非免稅之薪資所得。系爭應納稅款既
未逾稅捐稽徵法第二十一條所定核課期間，被告依上開行為時所得稅法規定，發單補
徵稅款，即與租稅法定原則無違。又財政部（六十八）台財稅第三八五○一號函釋已
明白指出，凡依職級按月定額發給者，應屬研究人員之薪資所得，所得人應申報課稅
，並未就依職級按月定額給付之系爭所得准予免稅之承諾。而稽徵機關怠於依所得稅
法第九十五條規定調查督促扣繳義務人依規定辦理扣繳，亦不意味有免納稅款之默示
。至財政部八十七年二月一十六日台財稅第八六一九○二一五三號函所示中小學教師
課外輔導所得應自何時起課所得稅一節，查本件原告等之所得應課徵所得稅，係行為
時所得稅法第四條第八款之規定，該法公布施行後，原告即有依該法就本件所得繳納
所得稅之義務，且財政部早於六十八年間即以六十八年十一月三十日台財稅第三八五
○一號函再次揭示此意旨，已如前述（該函係就所得稅法已為之規定，闡明其內涵，
並非就法律未規定事項依職權為補充之規定，自應於法規生效之日有其適用），又此
與前開中小學教師課外輔導所得應自何時起課所得稅，並非一事，原告自不得據該事
例謂本件所得亦不得起課所得稅。本件原告既有就本件所得繳納所得稅之義務，被告
向原告開徵本件所得稅，即無不合。而所得稅法就不同之所得如何課徵所得稅，定有
不同之規定，原屬立法上之需要，原告未具與他人相同之資格，而於稅捐之課徵上有
所差異，事屬正常，此與憲法保障人民之平等權原無牴觸，原告訴稱其本件所得應與
現役軍人同享免稅優惠云云，亦非可據。本件事證已然明確，無行言詞辯論及命中科
院參加訴訟之必要，原告訴稱本件於訴願、再訴願程序未行言詞辯論，有欠公允云云
，並非可採，併此敘明。綜上所述，本件原告依法應申報系爭所得而未申報，被告依
首揭規定補徵原告稅款六三、六○六元，一再訴願決定遞予維持，均無違誤。原告起
訴意旨難謂有理，應予駁回。
原告乙○○部分：
按：「人民對於中央或地方機關之行政處分，認為違法或不當，致損害其權利或利益
者，得依本法提起訴願、再訴願。但法律另有規定者，從其規定。」訴願法第一條定
有明文。本件原告訴稱被告認原告與其夫即共同原告甲○○七十九年度綜合所得稅結
算申報，漏報二人取自國防部中山科學研究院之薪資所得五七四、二七二元，乃核發
稅單補徵該年度綜合所得稅六三、六○六元，原告不服，申經復查結果，未准變更，
循序提起訴願、再訴願，遞遭決定駁回，遂提起本件行政訴訟，求予撤銷原處分及一
再訴願決定云云。經查：觀之原處分卷、一再訴願卷及本院行政訴訟案卷可知，本件
原告與共同原告甲○○係夫妻，而以甲○○為納稅義務人申報七十九年度綜合所得稅
，被告對甲○○補徵該年度綜合所得稅，甲○○不服，申請復查，被告所為復查決定
仍未准變更，嗣原告即與甲○○共同提起一再訴願及本件行政訴訟。由此足見本件被
告並未對原告為任何行政處分，依前開法文，原告原不得提起訴願，其所提起之訴願
為不合法，應自程序上予以駁回，一再訴願決定均自實體上予以駁回，理由雖有不同
，惟其結論則無二致，本件原處分及一再訴願決定仍應予維持。
據上論結，本件原告等之訴為無理由，爰依行政訴訟法第二十六條後段，判決如主文
。
中    華    民    國     八十八      年      四      月     二十三      日
                    行 政 法 院 第 四 庭
                                審 判 長 評  事      葉  振  權
                                         評  事      吳      仁
                                         評  事      吳  錦  龍
                                         評  事      林  家  惠
                                         評  事      吳  明  鴻
右  正  本  證  明  與  原  本  無  異
                                         法院書記官  阮  桂  芬
中    華    民    國     八十八      年      四      月     二十三      日
